臺灣士林地方法院刑事判決
111年度審金訴字第679號
公  訴  人  臺灣士林地方檢察署檢察官
被      告  陳美靜


上列被告因詐欺等案件，經檢察官提起公訴（111年度偵字第336
6號、第6501號），本院合議庭因被告於準備程序就被訴事實為
有罪之陳述，裁定由受命法官獨任進行簡式審判程序並判決如下
：
    主  文
陳美靜犯如附表各編號所示之加重詐欺取財罪，各處如附表各編
號所示之宣告刑；應執行有期徒刑壹年貳月。
　　事實及理由
一、按簡式審判程序之證據調查，不受第159條第1項之限制，刑
    事訴訟法第273條之2定有明文，是於行簡式審判程序之案件
    ，被告以外之人於審判外之陳述，除有其他不得作為證據之
    法定事由外，應認具有證據能力。本件所援引被告陳美靜以
    外之人於審判外之陳述，因本案採行簡式審判程序，復無其
    他不得作為證據之法定事由，依上說明，應認均有證據能力
    。
二、本件犯罪事實及證據，除均引用檢察官起訴書之記載（如附
    件）外，證據部分併補充：㈠被告陳美靜於審判中之自白（
    見本院卷第40、68、74、75頁)。㈡受理詐騙帳戶通報警示簡
    便格式表（見偵3366卷第19至21頁，偵6501卷第11頁背面、
    第13、15頁)。　　
三、論罪科刑：
  ㈠核被告陳美靜所為，均係犯刑法第339條之4第1項第2款之三
    人以上共同犯詐欺取財罪，及洗錢防制法第14條第1項、第2
    條第2款之洗錢罪。
　㈡被告就如檢察官起訴書附表編號4至6所示告訴人曹碩恩、李
    恩瑛、黃柏榮等人匯入人頭帳戶內之款項，雖先後有2次提
    領行為，惟均係其與本案詐欺集團成員各對告訴人曹碩恩、
    李恩瑛、黃柏榮等同一被害人，分別所為一次施詐陸續匯款
    後分次提領之贓款，應各僅構成一加重詐欺取財及洗錢之犯
    行。
　㈢又被告就起訴書附表編號1至6所為三人以上共同犯詐欺取財
    及洗錢等犯行，與通訊軟體LINE帳號「春風化雨」之人所屬
    本案詐欺集團其他不詳成年成員間，均有犯意聯絡及行為分
    擔，俱應論以共同正犯。
　㈣被告上開6次三人以上共同犯詐欺取財及洗錢等罪行，既在同
    一犯罪決意及計畫下所為行為，時、地部分合致，且犯罪目
    的單一，依一般社會通念，認應評價為一行為方符合刑罰公
    平原則，即屬一行為觸犯數罪名之想像競合犯，均應依刑法
    第55條前段之規定，各從一重之三人以上共同犯詐欺取財罪
    處斷。
  ㈤再被告上開所犯6次加重詐欺取財犯行，分別侵害不同被害人
    之財產法益，其犯意各別，行為互殊，應予分論併罰。 
　㈥按洗錢防制法第16條第2項規定：「犯前二條之罪，在偵查或
    審判中自白者，減輕其刑」；又想像競合犯之處斷刑，本質
    上係「刑之合併」。其所謂從一重處斷，乃將想像競合犯組
    成之評價上數罪，合併為科刑一罪，其所對應之刑罰，亦合
    併其評價上數罪之數法定刑，而為一個處斷刑。易言之，想
    像競合犯侵害數法益者皆成立犯罪，論罪時必須輕、重罪併
    舉論述，同時宣告所犯各罪名，包括各罪有無加重、減免其
    刑之情形，亦應說明論列，量刑時併衡酌輕罪部分量刑事由
    ，評價始為充足，然後依刑法第55條前段規定「從一重處斷
    」，非謂對於其餘各罪可置而不論。因此，法院決定處斷刑
    時，雖以其中最重罪名之法定刑，做為裁量之準據，惟於裁
    量其輕重時，仍應將輕罪合併評價在內（最高法院108年度
    台上字第4405、4408號判決參照）。本件被告於偵、審中就
    其所為洗錢之犯行均自白不諱（見偵3366卷第27、30頁，本
    院卷第40、68、74、75頁)，依上說明，就被告洗錢部分之
    犯行，原應減輕其刑，惟其本案犯行均係從一重論處加重詐
    欺取財罪，則就被告所為洗錢部分犯行即想像競合輕罪得減
    輕其刑部分，本院於依刑法第57條規定量刑時，即應併予審
    酌。
  ㈦爰以行為人之責任為基礎，並審酌被告之素行，此有臺灣高
    等法院前案紀錄表附卷可按，其為詐欺集團提領、交付詐欺
    贓款，依照該集團之計畫而分擔部分犯行，利用一般民眾對
    於交易秩序之信賴，作為施詐取財之手段，進而掩飾或隱匿
    詐欺贓款，造成告訴人林建緯、徐寶麗、鄭有清、曹碩恩、
    李恩瑛、黃柏榮等人之財產損害，更嚴重影響社會治安、交
    易秩序及人我際之信任關係，所為殊值非難，兼衡其犯後坦
    認犯罪之態度，且與告訴人林建緯、徐寶麗、鄭有清、黃柏
    榮等人均成立調解，並付訖賠償金，又告訴人曹碩恩、李恩
    瑛未到庭而未能成立調解等情，亦有本院調解筆錄、收據及
    刑事報到明細（見本院卷第43至45、61、77至83頁）存卷為
    憑，併考量被告參與詐欺集團組織之程度及分工角色、告訴
    人等遭詐之金額，及被告自陳為高職畢業之智識程度、離婚
    ，有1名成年子女，目前從事外送工作，獨居之家庭經濟與
    生活狀況，暨其犯罪之動機、目的、手段等一切情狀，分別
    量處如主文所示之宣告刑（詳如本判決附表），資為懲儆。
  ㈧再本院衡酌被告上開所為6次加重詐欺之犯行，均係在同1日
    所為，相距間隔密接，且屬為同一詐欺集團工作所反覆實施
    ，侵害法益固非屬於同一人，然數次擔任車手提領交付贓款
    之犯罪手法並無二致，犯罪類型同一，數罪對法益侵害之加
    重效應較低。依上說明，本於罪責相當性之要求，就該等部
    分整體犯罪之非難評價、各行為彼此間之偶發性、各行為所
    侵害法益之專屬性或同一性予以綜合判斷，及斟酌被告犯罪
    行為之不法與罪責程度、對其施以矯正之必要性，乃就前揭
    對被告所犯加重詐欺罪部分所量處之各該宣告刑，定其應執
    行之刑如主文所示。
　㈨另按未曾因故意犯罪受有期徒刑以上刑之宣告，或前因故意
    犯罪受有期徒刑以上刑之宣告，執行完畢或赦免已逾5年，
    而受2年以下有期徒刑、拘役或罰金之宣告者，始符合緩刑
    之要件，刑法第74條第1項乃有明規定。是凡在判決前已經
    受有期徒刑以上刑之宣告確定者，即不合於緩刑條件。至於
    前之宣告刑已否執行，在所不問。因而前受有期徒刑之宣告
    ，雖經同時諭知緩刑，苟無刑法第76條失其刑之宣告效力之
    情形，仍不得於後案宣告緩刑（最高法院91年度台非字第30
    8號判決參照）。本件被告前因詐欺等案件，經臺灣臺北地
    方法院以111年度審訴字第875號判處應執行有期徒刑1年10
    月，併為附條件緩刑3年之諭知，於民國111年8月9日確定，
    此有其上開前案紀錄表可按，而該有期徒刑之宣告，雖經同
    時諭知緩刑3年，然於本案判決時，既無刑法第76條失其刑
    之宣告效力之情形，依上說明，本案被告即與刑法第74條第
    1項宣告緩刑之要件不合，自無從併予宣告緩刑，應予敘明
    。
四、關於沒收部分： 
　㈠按犯罪所得，屬於犯罪行為人者，沒收之；犯罪所得之沒收
    ，於全部或一部不能沒收或不宜執行沒收時，追徵其價額，
    刑法第38條之1第1項前段、第3項固有明文。惟宣告犯罪所
    得之沒收或追徵，有過苛之虞、欠缺刑法上之重要性、犯罪
    所得價值低微，或為維持受宣告人生活條件之必要者，得不
    宣告或酌減之，同法第38條之2第2項亦有規定甚明。本件被
    告供承：伊擔任提款車手，1小時200元，每天時間不等，等
    全部結束時，伊再依指示從提領的錢裡面拿1,000元（見本
    院卷第40頁)等語，依此估算，則其本案均係於同一日提領
    贓款，應認其所獲報酬為新臺幣1,000元，而此固屬其本案
    之犯罪所得，然被告於審判中已與告訴人林建緯、徐寶麗、
    鄭有清、黃柏榮等人成立調解並履行給付完畢，如前所述，
    被告所賠償之總金額，已超過其上開犯罪所得，顯已足達沒
    收制度剝奪被告犯罪利得之立法目的，倘再諭知沒收被告上
    開犯罪所得，將使其承受過度之不利益，顯有過苛之虞，爰
    依刑法第38條之2第2項之規定，不予宣告沒收及追徵。
　㈡又就共同正犯犯罪所得之沒收，往昔實務雖採連帶沒收之見
    解；惟按沒收，是以犯罪為原因，對於物之所有人剝奪其所
    有權，並將之強制收歸國有的處分，其重點在於所受利得之
    剝奪。故無利得者，本不應生剝奪財產權之問題。參諸民事
    法上多數利得人不當得利之返還，並無連帶負責之適用，因
    此即令二人以上共同犯罪，關於犯罪所得之沒收或追徵，亦
    應各按其實際利得數額負責，而非負連帶責任，始屬合理。
    此與犯罪所得之追繳並發還被害人，重在填補損害而應負連
    帶返還之責任（司法院院字第2024號解釋參照）及以犯罪所
    得作為犯罪構成（或加重）要件類型者，基於共同正犯應對
    犯罪之全部事實負責，則就所得財物應合併計算之情形，迥
    然不同。至於共同正犯各人實際上究竟有無犯罪所得，或其
    犯罪所得究竟多寡，應由事實審法院綜合卷證資料及調查所
    得認定之。本件被告所提領之詐欺贓款，均依指示全數交由
    本案詐欺集團，已如前述，而卷內查無事證足以證明被告確
    有收執該等款項，此外，亦乏證據證明被告與詐欺集團成員
    就上開款項享有共同處分權，是尚難將詐欺集團成員自被告
    取得之上開款項，認屬本件被告犯罪所獲得之利益，依上說
    明，自無從依刑法關於沒收之規定於本案宣告沒收，附此敘
    明。
  ㈢另按犯洗錢防制法之洗錢罪，其所移轉、變更、掩飾、隱匿
    、收受、取得、持有、使用之財物或財產上利益，沒收之，
    洗錢防制法第18條第1項前段固有明文，其立法理由乃為沒
    收洗錢行為標的之財物或財產上利益。惟刑罰法令關於沒收
    之規定，兼採職權沒收主義與義務沒收主義。職權沒收，係
    指法院就屬於被告所有，供犯罪所用、預備用或因犯罪所得
    之物，仍得本於職權斟酌是否宣告沒收，例如刑法第38條第
    1項第2款、第3款、第3項前段等規定屬之。義務沒收，則又
    可分為絕對義務沒收與相對義務沒收。前者指凡法條有：「
    不問屬於犯人與否，沒收之」之特別規定者屬之，法院就此
    等物品是否宣告沒收，無斟酌餘地，除已證明滅失者外，不
    問屬於犯人與否或有無查扣，均應宣告沒收；後者則係指供
    犯罪所用、預備用或因犯罪所得，以屬於被告所有者為限，
    始應予以沒收（最高法院96年度台上字第7069號判決參照）
    。而上開洗錢防制法關於沒收之條文既未規定「不論屬於犯
    罪行為人與否」均沒收之，而採取相對義務沒收主義，自仍
    以屬於被告所得管領、處分者為限，始應予以沒收。本件被
    告洗錢犯行所提領之金額，均已經交予本案詐欺集團，即非
    被告所有，亦未在其實際掌控中，則被告就此部分犯罪所收
    受、持有之財物本不具所有權及事實上處分權，自非其所得
    管領、處分，即無從依洗錢防制法第18條第1項規定予以宣
    告沒收，應併敘明。　　
據上論結，應依刑事訴訟法第273條之1第1項、第284條之1、第2
99條第1項前段、第310條之2、第454條，洗錢防制法第2條第2款
、第14條第1項，刑法第11條前段、第28條、第339條之4第1項第
2款、第55條、第51條第5款、第38條之2第2項，刑法施行法第1
條之1第1項，判決如主文。
本案經檢察官劉孟昕提起公訴，檢察官李清友到庭執行職務。
中　　華　　民　　國　　111 　年　　10　　月　　12　　日
                  刑事第十庭法  官  李冠宜
以上正本證明與原本無異。
如不服本判決應於收受送達後20日內向本院提出上訴書狀，並應
敘述具體理由。其未敘述上訴理由者，應於上訴期間屆滿後20日
內向本院補提理由書（均須按他造當事人之人數附繕本）「切勿
逕送上級法院」。
因疫情而遲誤不變期間，得向法院聲請回復原狀。　　
                            書記官  杜依玹　　
中　　華　　民　　國　　111 　年　　10　　月　　13　　日
附錄：本案論罪科刑法條全文
中華民國刑法第339條之4
犯第339條詐欺罪而有下列情形之一者，處1年以上7年以下有期
徒刑，得併科1百萬元以下罰金：
一、冒用政府機關或公務員名義犯之。
二、三人以上共同犯之。
三、以廣播電視、電子通訊、網際網路或其他媒體等傳播工具，
    對公眾散布而犯之。
前項之未遂犯罰之。
洗錢防制法第2條
本法所稱洗錢，指下列行為：
一、意圖掩飾或隱匿特定犯罪所得來源，或使他人逃避刑事追訴
    ，而移轉或變更特定犯罪所得。
二、掩飾或隱匿特定犯罪所得之本質、來源、去向、所在、所有
    權、處分權或其他權益者。
三、收受、持有或使用他人之特定犯罪所得。
洗錢防制法第14條
有第二條各款所列洗錢行為者，處7年以下有期徒刑，併科新臺
幣5百萬元以下罰金。
前項之未遂犯罰之。
前二項情形，不得科以超過其特定犯罪所定最重本刑之刑。
中華民國刑法第55條
（想像競合犯）
一行為而觸犯數罪名者，從一重處斷。但不得科以較輕罪名所定
最輕本刑以下之刑。 
附表：
編號 犯罪事實 罪名及宣告刑 一 起訴書犯罪事實欄一暨其附表編號1關於告訴人林建緯部分犯行 陳美靜三人以上共同犯詐欺取財罪，處有期徒刑壹年。 二 起訴書犯罪事實欄一暨其附表編號2關於告訴人徐寶麗部分犯行 陳美靜三人以上共同犯詐欺取財罪，處有期徒刑壹年。 三 起訴書犯罪事實欄一暨其附表編號3關於告訴人鄭有清部分犯行 陳美靜三人以上共同犯詐欺取財罪，處有期徒刑壹年。 四 起訴書犯罪事實欄一暨其附表編號4關於告訴人曹碩恩部分犯行 陳美靜三人以上共同犯詐欺取財罪，處有期徒刑壹年。 五 起訴書犯罪事實欄一暨其附表編號5關於被害人李恩瑛部分犯行 陳美靜三人以上共同犯詐欺取財罪，處有期徒刑壹年。 六 起訴書犯罪事實欄一暨其附表編號6關於告訴人黃柏榮部分犯行 陳美靜三人以上共同犯詐欺取財罪，處有期徒刑壹年。